【裁判字號】    90,上易,158
【裁判日期】    901204
【裁判案由】    損害賠償
【裁判全文】
臺灣高等法院臺中分院民事判決      九十年度上易字第一五八號
      上  訴  人  甲○○
      法定代理人  陳吳曜明
右當事人間請求損害賠償事件，上訴人對於中華民國九十年二月二十七日臺灣南投地
方法院第一審判決（八十九年度訴字第六七一號），提起上訴，本院判決如左：
      主      文
上訴駁回。
第二審訴訟費用由上訴人負擔。
      事      實
甲、上訴人方面：
一、聲明：求為判決：
  (一)原判決廢棄。
  (二)被上訴人應給付上訴人新台幣（下同）四十四萬三千三百五十八元及自起訴狀繕
    本送達翌日起至清償日止按年息百分之五計算之利息。
  (三)第一、二審訴訟費用由被上訴人負擔。
二、陳述：除與原判決記載相同部分予以引用外，補稱：
  (一)被上訴人承作南投縣草屯鎮東西向快速公路漢堡草屯線Ｅ四○八標Ｋ＋四五○
    －Ｋ＋九○○工程基地時，因其在距離上訴人房屋約十五公尺處打樁，且打樁
    之深度為三十二公尺，致上訴人之房屋發生龜裂傾斜受損，因此被上訴人乃申請
    台灣省土木技師公會定於民國（下同）八十八年九月二十二日鑑定上訴人房屋受
    損狀況及程度（包括Ａ、Ｂ、Ｃ、Ｄ棟房屋），惟於鑑定前之一日因遭遇九二一
    大地震而倒毀，茲因上訴人之房屋係由於被上訴人長年之打樁震動，致房屋基地
    鬆動，且房屋亦發生龜裂傾斜，因此地震搖動時，隨即倒毀，故被上訴人對於上
    訴人之房屋所受損害，顯然由於工作上之疏失不法侵害所致，依法應負賠償責任
    。
  (二)查上訴人原有南投市○○路○段一四七○號Ｄ部分土角造房屋，於八十七年六月
    間在被上訴人施工前施工前雖有細微龜裂痕跡，惟於被上訴人施工後，因被上訴
    人之工作地點距離上訴人所有Ｄ部分房屋僅有十五公尺至二十公尺之間，且打樁
    之深度為三十二公尺，致上訴人之房屋因震動發生龜裂受損，就此事實已據證人
    韓信億於本院勘驗現場時證稱：「世泰營造（公司）施工期間，我曾於八十八年
    六、七月間在採收荔枝，我有進入屋內坐，甲○○有指給我看，說他的房屋因世
    泰營造施工造成裂痕」、「我有看過牆壁有裂痕」、「我常常來，世泰營造施工
    之前，我也有來過」，並稱：「一般房屋都會稍有裂痕，不過這種龜裂和因施工
    工程造成的龜裂是不同的．．．我知道工程施工前裂痕較小，工程施工後，裂痕
    比較寬」，又受命法官問以「你怎知是因世泰營造施工工程造成裂痕？」時，答
    稱：「原來是好的，施工後有裂痕，當然是因為工程施工所造成」、「所見到裂
    痕約有三公分」。又證人林賜科於本院勘驗現場時證稱：「在地震前荔枝採收期
    ，我有來吃荔枝，有看見房屋有裂痕，我是八十七年五月間來吃荔枝，就見到土
    角造有裂痕」、「我是荔枝採收期來吃的，確實年度我一時忘了」、「我看見外
    壁部分東西壁有裂痕二、三公分，屋內我沒有進去」、「不過在世泰營造施工前
    ，我也常來都沒有裂痕，施工後才有裂痕」、「我有問他（甲○○），他說是世
    泰營造施工造成」、「我看（裂痕）快要穿過牆壁，不過我沒有進入屋內」，且
    證人韓信億亦證稱：「室內也有裂痕，約有二、三公分，當時我所見到的是外牆
    ，內牆都有裂痕，是在不同位置，內外牆裂痕沒有穿過」、「在客廳牆壁有裂痕
    ，我進入屋內就看見了，我問甲○○何因裂的，他說是世泰營造施工造成」，由
    此足證上訴人所有Ｄ部分之房屋，發生龜裂，造成地震後倒塌係由於被上訴人在
    附近挖地基打地樁所造成。
  (三)依被上訴人之Ｅ４０８標工程鄰房事宜記事，亦記載「7.1.甲○○委請縣議員
    蔡明源協調（Ａ、Ｂ、Ｃ、Ｄ、Ｅ、Ｆ棟均參加）」，由此足以證明Ｄ棟房屋於
    八十七年七月一日前，即因被上訴人之施工而受損，灼然甚明。有該Ｅ４０８標
    工程鄰房事宜記事附卷可稽，惟原審判決竟以上訴人之房屋尚不足以證明確實因
    被上訴人之施工而受有損害，殊欠允當。
乙、被上訴人方面：
一、聲明：求為判決：
  (一)上訴駁回。
  (二)第一、二審訴訟費用由上訴人負擔。
二、陳述：除與原判決記載相同部分予以引用外，補稱：
  (一)按「以侵權行為為原因，請求回復原狀或賠償損害者，應就其權利被侵害之事實
    負立證之責」，最高法院十九年上字第三八號著有判例。上訴人雖出具房屋稅籍
    證明書為證，然該證明書尚不足證明系爭房屋係其所有，現上訴人主張被上訴人
    應就系爭房屋之損害對其負賠償之責，即屬無據。
  (二)次按「損害賠償之債，以有損害之發生及有責任原因之事實，並二者之間，有相
    當因果關係為成立要件」最高法院四十八年臺上字第四八一號著有判例。查本件
    上訴人既已自承系爭房屋因九二一大地震而全部倒塌，縱其受有損害，亦因地震
    所致，與被上訴人承攬快速公路工程間，不生有相當因果關係，上訴人竟據以請
    求被上訴人賠償因天災所受之損害，自非可採。
  (三)再者，「關於侵權行為損害賠償之請求，以受有實際損害為要件」、「侵權行為
    賠償之標準，應調查被害人實際上損害如何，以定其數額之多寡」最高法院十九
    年上字第二三一六號、十八年上字第二一七○號分別著有判例。準此，上訴人至
    今未提出實際損害情形之證明，逕依南投縣政府徵收土地發放補償費標準請求之
    ，顯有誤解。
  (四)又證人韓信億、林賜科雖於本院勘驗時證稱其曾見上訴人之屋牆有裂縫發生，然
    其未能指明裂縫何在及長寬為何，且證人並非專家，自難就證人所述認定牆壁裂
    縫為被上訴人施工所造成。又當地歷經九二一大地震，土角屋傾倒嚴重，上訴人
    房屋之倒塌，顯因地震所造成，何能怪罪於被上訴人？
  (五)查上訴人於被上訴人施工時僅反應其所有之Ａ棟建物損壞，系爭房屋之Ｄ棟未曾
    反應，直到地震發生後上訴人始表示Ｄ棟因施工損壞而向被上訴人索賠，業經證
    人許載德證述明確。顯見上訴人明知系爭Ｄ棟建物非被上訴人施工所損壞，現其
    主張被上訴人應賠償其損害，顯無理由。
      理      由
一、本件上訴人起訴主張被上訴人於八十七年六、七月間承作南投縣草屯鎮○○○○
    ○路漢寶草屯線Ｅ四○八標工程時，因在距離伊所有如附圖所示Ｄ棟之系爭房屋
    約十五公尺處打樁，且打樁之深度為三十二公尺，致伊所有之系爭房屋發生龜裂
    傾斜受損，適逢九二一大地震，致使該房屋全部倒塌，而受損房屋之價值依伊在
    鄰近被徵收房屋之補償費二十二萬一千六百七十九元計算，因伊有二棟房屋受損
    ，依民法第一百八十四條之規定自得請求被上訴人賠償四十四萬三千三百五十八
    元。爰求為被上訴人應如數給付及自起訴狀繕本送達翌日起算法定遲延利息之判
    決。
二、被上訴人則以上訴人所稱之系爭房屋係因九二一大地震而全部倒塌，上訴人所受
    損害係因地震所致，與伊承攬快速公路工程間，無相當因果關係，且上訴人不能
    證明其實際所受之損害，不得逕依南投縣政府徵收土地發放補償費標準請求賠償
    等語，資為抗辯。
三、查被上訴人於八十七年六、七月間承作南投縣草屯鎮○○○○○路漢寶草屯段Ｅ
    四○八標工程時，在距離如附圖所示Ｄ棟之系爭房屋約十五公尺處打樁，且打樁
    之深度為三十二公尺，鄰近施工處之如附圖所示Ａ、Ｂ、Ｃ、Ｄ棟房屋均已於九
    二一地震時倒塌，其中Ａ、Ｂ、Ｃ棟房屋被上訴人業已與屋主即上訴人及其堂兄
    弟許松科、許嵩鑫達成和解，由被上訴人共賠償一百零二萬元，Ｄ棟房屋上訴人
    要求賠償則為被上訴人所拒等情，為兩造所不爭執之事實，並有兩造所提出之現
    場照片四張及南投縣南投市調解委員會調解書、票據簽收單為證，此部分之事實
    自堪信為真實。上訴人主張系爭房屋係因被上訴人施工不慎致發生龜裂傾斜受損
    ，因此在九二一大地震時被震倒等情，惟被上訴人否認系爭房屋有因其施工致發
    生龜裂傾斜受損之情事，則上訴人就其所主張之系爭房屋已在九二一大地震前因
    被上訴人之施工不慎致發生龜裂之事實負舉證之責。
四、經查：
  (一)被上訴人係在八十七年六、七月間承作南投縣草屯鎮○○○○○路漢寶草屯線Ｅ
    四○八標工程，而被上訴人在施工之前即已囑託台灣省土木技師公會於八十七年
    四月一日就該工程鄰近房屋之現況為鑑定，其中系爭房屋已發現有多處裂痕，業
    據被上訴人提出台灣省土木技師公會之鑑定報告為證，而上訴人在本院提示該鑑
    定報告之後亦承認系爭房屋之牆壁在被上訴人施工前已有多處裂痕之事實（見本
    院九十年八月二十四日筆錄），則系爭房屋牆壁之龜裂即非全因被上訴人施工所
    造成，不能全由被上訴人負賠償之責。
  (二)上訴人主張系爭房屋因被上訴人施工而發生龜裂受損，固據提出現場照片四張為
    證，惟該現場照片係系爭房屋在九二一大地震倒塌後所拍攝，無法證明系爭房屋
    在九二一大地震發生之前已有龜裂受損，上訴人並無法提出系爭房屋在地震發生
    之前已有龜裂受損之照片，自難證明系爭房屋有因被上訴人之施工致原有之裂痕
    加大或新生裂痕。而上訴人既主張其房屋在地震之前已因被上訴人之施工致龜裂
    受損，向被上訴人求償被拒，上訴人理應會拍照存證，上訴人竟在系爭房屋為地
    震震倒後始拍照，其主張已難採信。
  (三)上訴人所舉之證人韓信億、林賜科，於本院履勘現場時分別證稱：「世泰營造施
    工期間，我曾於八十八年六、七月在採收荔枝期間來找甲○○，我來吃荔枝，我
    有進入屋內坐，許松枝有指我看，說他的房屋因世泰營造施工造成裂痕」、「（
    問屋內裂痕位置？）在客廳牆壁有裂痕，我進入屋內就看見了，我問甲○○何因
    裂的，他說是世泰營造施工造成的」及「（那時候你知否何因造成裂痕？）不知
    道，不過在世泰營造施工前我也常來都沒有裂痕，施工後才有裂痕」、「我有問
    他（甲○○），他說是世泰營造施工所造成」等語（見本院九十年八月二十四日
    勘驗筆錄）。惟上訴人於原審八十九年十一月十七日審理時指稱被上訴人施工當
    時伊係住在磚造房屋（即附圖所示Ａ棟房屋），於本院九十年十一月二十日審理
    時陳稱系爭房屋在九二一大地震前已不能居住，證人韓信億係進入附圖所示Ａ棟
    房屋泡茶等語，系爭房屋既在九二一大地震前已不能居住，上訴人又係住在附圖
    所示Ａ棟房屋，則證人韓信億進入上訴人屋內吃荔枝，自係Ａ棟房屋，而非已不
    能居住之系爭房屋，是證人韓信億所看見之有裂痕牆壁自係Ａ棟房屋，顯非系爭
    房屋。另證人林賜科就其所見有裂痕之土角造房屋，先稱係在八十七年五月間，
    但被上訴人係在八十七年六、七月間開始施工，則證人林賜科於八十七年五月間
    所見系爭房屋有裂痕即非被上訴人施工所造成，證人林賜科嗣在本院告知九二一
    大地震發生之時間，改稱至上訴人家不確定是何年之事，然九二一大地震發生不
    久，在南投地區造成嚴重之破壞，證人林賜科理應記憶猶新，證人林賜科竟不知
    其係九二一大地震發生前多久至上訴人家發現系爭房屋之牆壁有裂痕，已有違常
    情，且證人林賜科再證稱於被上訴人施工前其常至上訴人處，系爭房屋並無裂痕
    ，至施工後始有等語，亦與系爭房屋在被上訴人施工之前已有多處裂痕之事實不
    符，證人林賜科之證言自有不實，證人韓信億、林賜科之證言即不能為有利於上
    訴人之認定。
  (四)被上訴人辯稱上訴人於被上訴人施工時僅反應其所有之Ａ棟建物損壞，系爭房屋
    之Ｄ棟未曾反應，直到地震發生後上訴人始表示Ｄ棟因施工損壞而向被上訴人索
    賠等語，證人即負責監造本工程之台灣省公路局東西向快速公路中區工程處第五
    工務段段長吳曜焜於本院勘驗時證稱：「（工程地樁開挖後，附近居民是否反應
    造成裂痕？）在施工中沒有居民反應，是地震之後才有反應」，證人即被上訴人
    本件工程之工地主任許載德於九十年十月四日到庭證稱：「我們是八十七年六月
    開工，在八十七年七月初時他有找縣議員跟我們開協調會，當時是說Ａ、Ｂ、Ｃ
    棟有問題，所以我們將之承租下來，一直到地震前他們都沒有再說另有損害之事
    」、「當初鑑定是針對Ａ、Ｂ、Ｃ棟而做，並沒有對於Ｄ棟鑑定，是在地震之後
    ，土木技師前往現場鑑定時他才說Ｄ棟也要同時做鑑定，不過，當時Ｄ棟房子已
    經倒塌，因此土木技師告訴他無法鑑定」等語，再由台灣省土木技師公會八十八
    年九月十九日省土技字第四四三六號函，僅載明該公會指派蕭新祿土木技師於
    八十八年九月二十二日上午九時起，會同雙方到現場勘察本件工程鄰房之損壞，
    並未指明所謂鄰房之標的物，無從認定係鑑定系爭房屋損壞之情形，上訴人並無
    法證明其在九二一大地震之前，即已對系爭房屋之受損對被上訴人提出求償之請
    求，況被上訴人係因於工程進行中，上訴人不斷要求其賠償房屋受損之損害，為
    明責任之歸屬，乃向台灣省土木技師公會聲請鑑定鄰房損壞之情形，自不得以被
    上訴人之聲請鑑定即推斷系爭房屋有因被上訴人之施工而受損。
  (五)上訴人再依被上訴人所製作之Ｅ四○八標工程鄰房事宜記事，記載「7.1.甲○
    ○委請縣議員蔡明源協調（Ａ、Ｂ、Ｃ、Ｄ、Ｅ、Ｆ棟均參加）」，主張上開記
    載足以證明Ｄ棟房屋於八十七年七月一日前，即因被上訴人之施工而受損云云。
    惟依該鄰房事宜記事另記載「6.許嵩鑫表示房屋受損（Ｃ棟），為顧及安全
    ，向許嵩鑫租房屋。7.1.地點：許炳順之父親家中，其中甲○○、許松科提Ａ
    、Ｂ棟之損害請求，為顧及安全向Ａ棟租廚房，Ｂ棟租全部。7.賠償許松森
    二萬元竹林及龍眼樹損害，Ａ、Ｂ、Ｃ棟之租約於12.－1.到期，續租至
    5.。7.1.甲○○希本公司安排損害鑑定，本公司向土木技師公會申請Ａ、
    Ｂ、Ｃ棟損害鑑定」（鄰房事宜記事附本院卷第八○頁），可見上訴人雖有出席
    縣議員蔡明源所召開之協調會，但於會中仍僅就其Ａ棟房屋之受損對被上訴人提
    出賠償之請求，並未及於系爭房屋，因上訴人係Ａ棟及Ｄ棟之屋主，上訴人為Ａ
    棟房屋之受損出席協調會當然係Ｄ棟屋主有參加，此正與許戴德所證「因該處是
    三合院，所以Ｄ棟人員有參加協調會，但是他們沒有主張房子有受損情形，亦沒
    有提出損害請求」等語相符，自不能以上訴人係Ａ棟屋主委請縣議員蔡明源召開
    協調會要求被上訴人賠償Ａ棟房屋龜裂所受之損害，即推斷系爭房屋亦有因被上
    訴人之施工而受損。
  (六)上訴人主張系爭房屋於遭受被上訴人在附近打樁而發生龜裂後，被上訴人之工地
    主任許戴德及江協理（襄理）曾出面協調，並答應要賠償等語。惟證人許戴德到
    庭證稱：「（問：江協理是否曾答應要賠償？）沒有此事，我們有行文給蔡立委
    沒有錯，是蔡立委要開協調會，江襄理因為他們說我們沒有去看，所以江襄理才
    去現場看看，說會向公司報告」（見本院九十年十月四日筆錄），可見許戴德及
    被上訴人公司之江襄理從未答應要賠償上訴人系爭房屋龜裂所生之損害，上訴人
    此部分之主張亦屬無據。至上訴人提出被上訴人向其承租坐落南投市○○路○段
    一四七○號房屋之合約書三份（附本院卷第九十一至九十三頁），依前揭Ｅ四○
    八標工程鄰房事宜記事所載，被上訴人所承租之房屋應係Ａ棟房屋之廚房，與系
    爭房屋無涉。
五、綜上所述，上訴人尚不能證明系爭房屋確係因被上訴人施工而受有損害，則其依
    民法第一百八十四條之規定請求被上訴人依上訴人鄰近被徵收之房屋，每棟徵收
    補償費為二十二萬一千六百七十九元計算，應賠償上訴人四十四萬三千三百五十
    八元，即屬無據，不應准許。原審為上訴人敗訴之判決，駁回上訴人之請求，核
    無違誤，上訴論旨指摘原判決不當，求予廢棄改判，為無理由，應予駁回。
六、據上論結，本件上訴為無理由，依民事訴訟法第四百四十九條第一項、第七十八
    條，判決如主文。
中      華      民      國    九十      年     十二     月      四      日
~B1民事第四庭審判長法  官  黃斐君
~B2                法  官  張浴美
~B3                法  官  陳蘇宗
右為正本係照原本作成。
兩造均不得上訴。
~B                書記官  吳麗慧
中      華      民      國    九十      年     十二     月      七      日
                                                                        Ｙ


司法院資訊處製作；財團法人民間司法改革基金會備份。
